【裁判字號】    90,訴,1079
【裁判日期】    901123
【裁判案由】    新型專利舉發
【裁判全文】
臺北高等行政法院判決                              九十年度訴字第一○七九號
                              .
    原      告  甲○○
    訴訟代理人  丙○○
    送達代收人  李世森
    被      告  經濟部智慧財產局
    代  表  人  陳明邦（局長）住同右
    訴訟代理人  丁○○
    參  加  人  乙○○
右當事人間因新型專利舉發事件，原告不服行政院中華民國八十九年九月四日台八十
九訴字二六○七六號再訴願決定，提起行政訴訟；並經本院裁定命參加人參加訴訟。
本院判決如左：
    主  文
原告之訴駁回。
訴訟費用由原告負擔。
    事  實
一、事實概要：
  Ａ、本案原告於民國（下同）八十三年十月十九日以「萬用型遙控器」申請新型專
      利（第00000000號新型專利案），而經被告機關審定，且於八十四年
      五月十一日對外公告，其後經被告依專利法第一百零五條準用同法第四十四條
      之規定，要求原告就專利範圍為修正（但不變更原申請案之實質），並於八十
      五年一月一日公告確定，由原告取得專利權。
  Ｂ、而參加人於原告享有專利權十二年期間內（自八十三年十月十九日起算）之八
      十七年十一月二十七日，以原告上開新型專利不具有進步性為由，提出舉發。
  Ｃ、被告則於八十八年七月二十八日以智專（八）０四０二０字第一二五九００號
      專利舉發審定書為舉發成立之審定，而撤銷原告系爭新型之專利權。
  Ｄ、原告不服上開舉發審定，提起訴願及再訴願，而由經濟部以八十九年二月八日
      經（八九）訴字第八九○八五七六二號訴願決定書及行政院以八十九年九月四
      日台八十九訴字第二六○七六號再訴願決定書，分別駁回原告之訴願及再訴願
      ，為此原告乃提起本件行政訴訟。
二、兩造（含參加人）聲明：
  Ａ、原告聲明：
      求為判決撤銷原處分及一再訴願決定。
  Ｂ、被告聲明：
      求為判決駁回原告之訴。
  Ｃ、參加人聲明：
      求為判決駁回原告之訴。
三、兩造（含參加人）之爭點：
  Ａ、原告主張之理由：
    １、原告認被告認事用法違誤處有以下二點：
      ａ、舉發證據發明專利已為被告自承為習知技術，而本案確較舉發證據更具進
          步性與實用性，以習知之技術一申請為發明，後者本案申請為新型專利，
          是否就此得以否決所有申請在後之再改良申請案？被告執於其為發明案而
          認本案與其同，枉顧兩者結構不僅不同，所用之技巧及所達成的效果本案
          更優於舉發證據之事實。
      ｂ、被告認本案有違專利法第九十八條第二款之情形，與事實不符。
    ２、茲就被告前揭認事用法違誤之處，詳陳於後：
      ａ、首先要說明的是被告自承舉發證據為習知技術乙事，關係人以第八三一O
          一一九四號「學習式複合無線電遙控發射器及其他方法」發明專利案舉發
          本案，嗣，經案外人林淨慧女士對該發明案提起舉發，業經被告審查結果
          ，亦認「另附件三之第八頁及．．．．，只能證明系爭案（指引證案）中
          調制發射與接收解調電路、調諧指示電路等為習知技術之運用，但不能證
          明本案專利另含單晶體微電腦、記憶體、控制功能按鍵開關、模式選擇開
          關等之整體學習式複合無線電遙控發射器握其遙控發射器或其遙控方法係
          運用習知技術，．．。」（附件三）事實上，調制發射與接收解調電路乃
          是引證案主要設計之單元，是習知遙控器所未有之情形，而所謂單晶體微
          電腦、記憶體、控制功能按鍵開關皆為遙控器必備之單元，此種習知單元
          之組合是否符合發明要件，不無疑慮，雖該舉發案業在訴願中，但並不影
          響被告自承其為習知技術之組合，其是否為適格之發明專利屬性，尚待調
          查，是不可以其為發明專利而認其技術必高於新型專利技術層次，這只是
          審查申請專利之發明或新型是否適格之問題，並非可據以認新型專利之技
          術層次未較其為高之引據，而被告竟以引證發明案之功能而未究質實技術
          內容，率以「故以整體之可複製之可複製或學習之無線電遙控器而言，系
          爭專利實質上與該附件二相同而不具新穎性」（附件一）為理由撤銷本案
          之新型專利，實有未盡察查之職能；依專利法第五十六條第三項及第一百
          零三條第二項之規定，應以『發明與新型專利範圍，以說明書所載之申請
          專利範圍為準。必要時，得審酌說明書及圖式。』為審視之依據，方為正
          辦。然，被告對前揭引證案與本案之舉發案前後見解不一，即然認其主要
          結構為習知技術之結合，應以兩者所應用的單元、技術手段及所能達成的
          功效以為斷，豈可以整體功能為比較，實有失公允。
      ｂ、復按專利法對專利說明書應記載之要件，於第二十二條第二項「第一項之
          說明書，除應載明申請專利範圍外，並應記載有關之先前技術、發明之目
          的、技術內容、特點及功效，使熟悉該項技術者能瞭解其內容並可據以實
          施。」已有詳細規定，而專利範圍之描述，係依照專利說明書之記載而來
          ，是故，依據引證案之專利特徵可由其說明書內的詳述得知為發明專利，
          其包含了電路結構部分與方法，即其電路與方法互有因果，而引證案所設
          計的電路結構在使用方法及效果，反未較本案針對傳統遙器改良的結果來
          的佳，茲相較本案之拷貝方式與引證案書明與其申請專利範圍所述之電路
          結構及其方法步驟，作一詳細比較：
        I、引證案以發射器接近於被複製的發射器，並且使被複製之發射器發射，
            調整發射器之調制發射與接收解調電路，使調諧指示電路中之LED 指示
            燈達到最亮位置；此步驟明顯的是調整遙控器之射頻訊號頻率。而本案
            相對之調整射頻訊號頻率係先經密碼設定，由指示燈顯示得知已拷貝完
            成後，再複製頻率，藉此達到正確而快速複製之目的，快速又簡單，而
            此與引證案視LED 亮度以確認是否複製完全之作法完全不同，且兩者的
            設定先後不同，引證案的拷貝需要將原先遙控器所有之接收、發射之頻
            率先複製後方才複製密碼訊號；此種密碼與頻率的設定，就如同收機音
            調頻與發聲之功能一般，本案係先收聽到聲音後再調頻率，而引證案就
            是必需先調頻率然後才聽到聲音之情，兩者作法不同，所獲致的功效亦
            迴異。因此引證案可謂僅是要做到複製而已，是否能正確複製頻率則非
            其所問，而本案則是可以做到完全相同的複製結果，故，兩者之技術思
            想、欲解決問題不同，且本案較引證案更具有實質的功效增進與產業利
            用性，兩者雖皆屬遙控器設計範疇，但達成的功效迴異，本案改良之結
            果更優於引證案，何有相同之？
        II、先以兩者之使用方式以實際實品比較後，再說明其技術手段之差異，以
            便瞭解本案優於引證案之事實：
          (1)、如附件四之照片一，為引證案使用之方式，依據引證案專利說明書及
              其申請專利範圍所述可知，其乃先將被複製的發射器與引證案接近，
              並且使被複製之發射器發射後，開始調整引證案之LED 指示燈的亮度
              ，以視覺觀察其亮度之程度，以確定是否將被複製的發射器之頻率正
              確的複製到引證案發射器上。事實上，以肉眼來辨別LED 的正確明亮
              度是有其誤差性，尤其夜間與白天調整時，差異性更大，且引證案遙
              控發射器必需面對市售不同頻率之遙控器作不同的調整，其由
              200MHZ~500MHZ之間，調整棒的有效旋轉角度有限，要在有限的旋轉
              角度來微調200MHZ~500MHZ之間的頻率，頗為不易，故，不僅要眼視
              LED 之光亮度，其欲以調整棒微到正確之頻率更是難，如照片二、三
              所示，為以計頻器檢測所調之頻率值的試驗，如被複製遙控器之頻率
              為340MHZ，而引證案預藉旋轉調整棒以微調頻率，其角度變化必需極
              微，藉助儀器就己很難進行正確微調的結果，如第四、五圖所示般，
              又何況要以目視LED 明亮的方式來調控調整棒達到複製的正確性呢？
              又，頻率誤差與成功啟動遙控物有很大的關係，此乃因頻率與距離成
              反比，也就是，頻率誤差值越大，發射距離就必需越近，這就如同吾
              人所使用的收音機的原理相同，當調頻有誤差時，所接收到的電臺越
              弱，甚致無法收聽，引證案就是有以上之缺失，而本案卻無需藉目視
              LED 之明亮以辨別複製之正確性，而只需兩者接近複製密碼，再直接
              對被控制物進行調整頻率，即可達到正確且快速複製之目的。
          (2)、本案之實際操作方式，如照片六所示，只要將被複製的發射器與本案
              遙控發射器接近，按下被複製發射器的發射鈕，同時也按下本案之輸
              入按鍵，待指示燈由亮轉滅（約一秒鐘的時間）即表示已正確的將密
              碼複製，次再直接對準欲遙控物如鐵捲門、車門〈如照片七所示者為
              捲鐵門之模型〉，於所需的距離，以調整棒調整到被遙控物啟動為止
              ，即表示已設定完成，藉此，也能符合吾人所需遙控之距離，較具人
              性化，且無需專業人士，任何人皆方便使用。照片八為此試驗所使用
              之被複製發射器之頻率值，而照片九為本案經複製後之頻率值，此與
              被複製發射器之頻率值雖有相異，此乃因如照片七所設定之遙控距離
              不同所致，但這並不影響本案之正確啟動及簡易複致之目的；由此可
              證，本案是真正較引證案更具進步性與增進功效之實，益見本案與引
              證案並非同一，亦無專利法第九十八條第二款之情事。
          (3)、對於以上主張，原告願當場重作以上之試驗，以證明之。
        III、而本案之所以優於引證案，其所應用之技術手段之差異在於：
          (1)、引證案之調諧指示電路之LED 係受調制發射與接收解調電路控制，作
              為射頻訊號之調整指示，調整到最亮即表示射頻訊號設定完成。
          (2)、而本案就在於利用接收天線與高頻信號/頻率處理器之單元，藉著接
              收天線與高頻信號頻率處理器使其達到可將外部遙控器之載波頻率及
              密碼以立即讀取之方式輸入至微處理器之目的，此與引證案所使用之
              調制發射與接收解調電路所獲致的功效完全不同，技術手段也不同。
        Ⅳ、因此被告謂：「以整體之可複製或學習之無線電遙控器而言，本專利實
            質上與該附件二相同而不具新穎性」云云，實有違誤。
        Ⅴ、何況引證案運用習知技巧所申請之發明專利，其功效尚不如本案所申請
            之新型專利，且被告已於如前述之他舉發案中，自承該調制發射與接收
            解調電路為習知技術下，豈可據以遙控器基本原理率予認定本案與引證
            案實質上相同，而不問其改良之設計技術及所達到的功效差異，而認本
            案不具新穎性，為舉發成立之審定，訴願及再訴願仍持同一理由，未能
            詳察，實有未洽。
        Ⅵ、又引證案的操作模式與本案不同，其電路設計中，本案利用高頻接收電
            路直接接收編碼訊息，與引證案所使用之調制與解調電路功完全不同，
            所產生的功能南轅北轍。
      ｃ、就遙控器的技術而言，凡稍具電學常識的人士皆知，其必需具備有密碼及
          射頻頻率二種訊號，在複製上當然是要將此二種訊號複製於新的遙控器上
          使用，因此，遙控器必然設有一已設定密碼之IC，該IC之輸出訊號可經由
          放大電路放大後發射至空中。已設定密碼不就代表著該IC具有儲存之功能
          ，而IC雖為積體電路，但卻是微處理器、單晶微電腦之廣義通稱，在目前
          所知的遙控器上本就設有功能的輸入按鍵以供遙控操作，而本案之改良標
          的為遙控器，當然基本也具備有此皆基本單元，引證案也脫不了這些基本
          單元，如單晶體微電腦、記憶體、控制功能按鍵開關、編碼信號輸入電路
          、放大電路等皆是習知遙控器必備的單元，而習式遙控器要複製，則必需
          藉由頻率檢測器（如照片三所示）來調整至正確之頻率及密碼，而本案與
          引證案所以與習用遙控器之差異性就在於免使用檢測器，即可直接相互與
          被複製遙控器接近複製之。但本案又優於引證案就在於，本案在不脫離遙
          控器基本的電路單元下，利用高頻信號/頻率處理器及指示電路，使其達
          到可將外部遙控器之載波頻率及密碼以立即讀取之方式輸入至微處理器，
          而以指示燈表示作業結束與否之目的，此與引證案所使用之調制發射與接
          收解調電路，係用以控制調諧指示電路之LED 明亮度，以作為目視其亮度
          決定射頻訊號之調整示意結果的電路單元，兩者技術不同，是簡而易知為
          不同之結構設計，況本案於說明書及申請專利範圍已明白敘述構成單元，
          然被告竟謂「系爭專利之主要結構及特徵己見於附件二（即引證案）中，
          雖本專利之高頻信號接收電路為獨立之個體，且未設模式選擇開關，惟其
          申請標的並非在於該信號接收電路本身之設計原理、構造或裝置，亦非在
          於以那一個開關作模選擇，故以整體可複製或學習之無線電遙控器而言，
          系爭專利實質上與該附件二（即引證案）相同而不具新穎性。」，如附件
          一，此即已承認本案高頻接收電路及未設模式開關，與引證案不同，卻未
          能詳究其差異性及所獲致之功效的差異性何在？竟謂本案「申請之標的並
          非在於該信號接收電路本身之設計原理、構造或裝置」豈不矛盾？
        I、其中，引證案所使用之模式按鍵開關係放在學習位置，就如引證案說明
            書所述，「是用來決定單晶體微電腦是作接收學習或遙控發射之功能模
            式選擇」，由其後述之說明可知其確是用來選擇接收或發射動作之控制
            開關，而本案卻無此模式選擇開關之設計，而是直接以控制功能按鍵作
            設定，因此，若將引證案之模式選擇開關移除，則將無法運作，是故，
            該模式選擇開關亦是引證案主要設計單元，而本案卻無須此模式選擇開
            關，被告已於前述之審定書自承本案無此項裝置，被告又如何謂本案與
            引證案相同而不具新穎性？實為矛盾。
        II、雖然本案與引證案皆有指示燈電路，但引證案之指示電路之LED 係受調
            制發射與接收解調電路控制，作為射頻訊號之調整指示，調整到最亮即
            表示射頻訊號設定完成（此種以目視LED 光亮作為調整射頻訊號的作法
            有其不正確性之因素存在，且尚有遙控距離之誤差問題存在），反觀本
            案中的指示燈電路的利用功能並同，其乃直接由微處理器控制，呈亮燈
            或閃爍狀態，以告知遙控器於被設定的情形，如此便可立即確知拷貝之
            成功與否，較符合人性化。由此可確知，兩者功能與動作並不相同，且
            指示設定完成之標的亦不相同；而引證案卻無有如此便利，兩者並無等
            效關係。再者，LED 所呈現正確的亮度各人判別結果各不相同，是無法
            顯示出正確的調整數值，因此引證案如何能保證可達到最正確LED 的亮
            度而能以最佳的結果來遙控啟動裝置呢？且又無法由LED 光亮得到正確
            的亮度，又如何能得到遙控距離的正確性呢？尤於白天或有光亮之處更
            不易分辨其亮度的差異性。引證案明顯的與本案有如此的差異，而被告
            竟無視於此，僅因引證案其為發明專利而本案為新型專利，未就兩者之
            結構及功效辨明其進步性、實用性之處，而以「整體之可複製或學習之
            無線電遙控器而言，系爭案實質上與該附件二相同而不具新穎性」為由
            ，認本案有違專利法第九十八條第一項第二款之規定，審定為舉發成立
            ，實過於草率，有理由不備之處。況，引證案中多項必要構件與本案必
            不具等效關係，且不具有替代性，引證案不相同於本案甚明，既不相同
            ，自無專利法第九十八條第一項第二款之適用，理應撤銷原處分，以符
            法紀。
      ｄ、復按，專利法實施之目的，於專利法第一條即己開宗明義闡釋「為鼓勵、
          保護、利用發明與創作，以促進產業發展」又，同法第二十九條及一百零
          五條準用第二十條規定：「利用他人之發明或新型再發明者，得申請發明
          專利。」此乃為符合鼓勵發明與創作之實，法雖無明文規定同時申請之發
          明與新型之是否有所謂再發明或再創作情形，但依前揭法意可推知，只要
          具備更進步創新之技術即符合專利法用維鼓勵創作之精神，又發明專利第
          二十條第二項「發明係運用申請前既有之技術或知識，而為熟悉該項技術
          者所能輕易完成時，雖無前項所列情事，仍不得依本法申請取得發明專利
          。」此與同法新型專利第九十八條第二項之差異在於「新型係運用申請前
          既有之技術或知識，而為熟悉該項技術者所能輕易完成且未能增進功效時
          ，雖無前項所列情事，仍不得依本法申請取得新型專利。」由此可悉，新
          型專利只要具備能增進功效即屬之，況，本案就較引證案為優，更具進步
          性實效，依原行政法院（現改制為最高行政法院八十三年判字第二八七五
          號判例意旨所二：「所謂首先創作，固應為前所未有之技術上思想創作，
          亦即具備新穎性。惟所謂前所未有之新穎性，非僅限於解決問題之手段及
          其手段所發生技術上之效果，均為前所未有之創新，其係以舊手段解決新
          問題，或以新手段解決舊問題者，亦應認為前所未有之創新；在專利法之
          專利有發明專利、新型專利、新式樣專利，其要件各有不同，在專利法第
          一條發明專利，就其解決問題言，所應用之手段固須全新，亦即該段從未
          用以解決該項問題；但第九十五條之新型專利，則與發明專利有異，新型
          專利所應用之手段，縱令在原理上並非前所未有之創新，而係習用技術，
          若其空間型態係屬創新，並能產生某一新作用或增進該物品某種功效時，
          即符合新型專利之要件」，由此可知，引證案與本案雖同一應用接收與發
          射之遙控器原理，但兩者在結構設計上所能產生之實質功效互異，而被告
          及訴願、再訴願機關竟忽於查察其設計的結果與本案應用習知技術上的改
          良手為完全不同之事實，而予以核駁，實令人無法甘服。
      ｅ、而被告以本案有違專利法第九十八條第二款之情事，引據法條實有違誤，
          依該條法文為「有相同之發明或新型申請在先並經核准專利者」，其要件
          乃是必需必備有相同與申請在先並經核准專利之情事方符規定；所謂「相
          同」，乃指具有相同構造、相同結果、相同功能方足適之，本案已如前述
          ，與引證案不僅竭電路搆造不同，使用之結果互異，功能更優於引證案，
          與引證案何有相同之謂呢？所謂「並經核准專利」，乃指核准尚未公告之
          時，因據被告之處理程序係先核准通知，再編排於專利公報公告，尚需四
          十五天，故，此條法意乃在於防範申請在先之專利，於核准尚未公告時，
          有相同之發明或新型申請的事情發生；而若他案申請在先尚未核准，就有
          相同之發明或新型後案申請時，才適用同法第二十七條及一百零五條準用
          第二十七條「二人以上有同一之發明，各別申請時，應就最先申請者准予
          發明專利」，就非有第九十八條第二款適用之情事。然，本案申請日（八
          十三年十月十九日）雖較引證案申請日（八十三年二月八日）晚八個月，
          但早其核准公告日八十五年三月十一日近十五個月，如前述，被告認本案
          有違第九十八條第二款，認事用法顯己違誤，況本案不僅不同於引證案，
          且更優於引證案，實無被告所述一般。
      ｆ、現茲就本案與引證案之爭執點，再為以下之補充說明：
        I、因兩案於同一時間先後申請，為專利法第九十八條第一項第二款所爭執
            之新穎性問題。故就以新穎性補充說明。
        II、本案申請專利範圍於八十五年一月一日經核准並公告於專利公報，修正
            內容列出「一種萬用型遙控器，包含有：
          (1)、一微處理器，乃由一電壓整流電路供應所需之電源；
          (2)、一高頻發射電路，與微處理器連接，以將微處理器輸出之信號發射至
              空中；
          (3)、一輸入按鍵電路，連接於微處理器，並具若干按鍵，當壓下任一按鍵
              時，即接通連至微處理器之電源；
          (4)、一資料儲存電路，包含有可讀寫記憶體，使微處理器可從記憶體讀寫
              資料；一指示燈電路，受控於微處理器，以點亮指示燈或使之閃爍；
              其特徵為：
            、具有一高頻信號接收電路，用以接收另一遙控器在近距離發射之信
                號，該信號經放大電路整形後，輸入至微處理器內，再由微處理器
                將其寫入可讀寫記憶體內者。
                ．．．．．．．．．．
        III、而上述三、Ａ、２、ｆ、II、(1)至(4)所指之申請專利範圍，與引證案
            特徵結構就有所差異，雖同為學習功能，但所產生效果本案就較引證案
            更具新穎性。此可分四部分來說明：
          (1)、第一部分：
            、本案所有之元件，高頻發射電路、輸入按鍵電路、資料儲存電路、
                指示燈電路、及高頻信號接收電路接與微處器連接，一切動作皆傳
                輸於微處理器，受微處理器之指令動作之。
            、引證案僅記憶裝置、控制功能按鍵開關、模式選擇開關、編碼信號
                輸入電路、調制發射與接收解調電路直接與單晶微電腦有連線，而
                調諧指示電路則是不與單晶微電腦連線，直接受控於調制發射與接
                收解調電路串聯。
            、引證案之聯結方式就與本案使指示燈電路直接受控於微處理器之電
                子結構不同，其所產生效果自大相逕庭，前者係受控於調制發射與
                接收解調電路之接收狀態的電壓大小以顯示亮度，供使用者觀察是
                否達到最亮之狀態，而本案係由控於微處理器指令示直接呈明亮與
                否之結果告知操作者正確訊息，本案此手段自較引證案更具有新穎
                性。
          (2)、第二部分
            、本案係將高頻發射電路與高頻信號接收電路呈獨立單元，並各設有
                天線，而分別與微處理器連接，且指示燈電路LED 亦受控於微處器
                指令動作。請同時參附件三兩者之簡單電路圖示。
            、而引證案則以調制發射與接收解調電路為一單元共設單一天線作為
                接收與發射，並與調諧指示電路LED 以抗流圈串聯後才與單晶微電
                腦連線。〈此段於引證案申請專利範圍第二項「一調制發射與接收
                解調電路，兼具有調制發射與接收解碼之兩種功能，其輸入端受單
                晶微電腦所送出之串列編碼信號之控制，其具有一抗流圈；及調諧
                指示電路，包括有一LED 指示燈，指示燈之正端係連接於電源正端
                ，其負端連接於調制發射與接收解調電路之抗流圈。」請參附件二
                〉
            、由此可悉，本案與引證案之結構確實不相同。
          (3)、第三部分
            、本案之結構設計，將高頻信號接收電路直接與微處理器連線，係可
                將指示燈電路直接受控於微處理器，產生如申請專利範圍第一項所
                述之功能「受控於微處理器，以點亮指示燈或使之閃爍。」其所謂
                之「點亮」，在本案專利說明書所舉之實施例即有說明，於第4頁
                倒數第二段「若是正常之發射信號命令，則微處理器〈E〉即控制
                指示燈電路〈D〉亮起，提示使用者已經啟動了發射功能」，而微
                處理器令指示燈「閃爍」之時機於同頁末段述說到「又若是密碼設
                定命令，則微處理器〈E〉即輸出訊號使指示燈電路〈D〉呈現閃爍
                狀態，以通知使用者啟動了遙控器被設定狀態」。
            、引證案則將調制發射與接收解調電路與調諧指示電路連結，使調諧
                指示電路非受單晶微電腦之指控下其所產生之動作，於引證案之申
                請專利範圍第二項末尾可悉為「LED 指示燈隨著該調制發射與接收
                解調電路中之電晶體極集極電流的大小明暗，以作為調諧指示者，
                ．．」，又於第三項發射方法中「〈a〉以發射器接近與被複製的發
                射器，並且使被複製之發射器發射，調整發射器之調制發射與接收
                解調電路，使調諧指示電路中之LED 指示燈達到最亮之程度；」
            、由此可知，引證案必需以人眼去觀察LED 達到最明亮之時，方可確
                定拷貝之結果，而本案確只要由微處理器直接指控指示燈電路點亮
                之方式，直接告知拷貝完成與否，毋需以眼視之是否為最明亮之缺
                點。
          (4)、第四部分：
              引證案第一項所述之發射器並無本案之指示燈電路，兩者結構明顯不
              同。
        Ⅳ、因此本案雖同具有拷貝學習功能，但不僅電子結構連線不相同，結果更
            優於引證案，可見本案較引證案更具新穎性。
  Ｂ、被告主張之理由：
    １、系爭專利「萬用型遙控器」所申請者為其申請專利範圍所載之由高頻發射電
        路、輸入按鍵電路、資料儲存電路、指示燈電路、微處理器、電壓整流電路
        、放大電路、高頻信號接收電路等所組成之結構，其標的並非原告理由所指
        之拷貝方式、使用方式或操作方式，故應以其申請專利範圍所載作比較而非
        以實品比較。
    ２、系爭專利申請專利範圍所載與舉發附件二（引證案）相較，其微處理器相同
        於引證案之單晶微電腦，其高頻信號發射、接收電路等同於引案之調制發射
        與接收解調電路，其輸入按鍵電路等同於引證案之控制功能按鍵開關，其資
        料儲存電路等同於引證案之記憶體，其指示燈電路等同於引證案之調諧指示
        電路，且該引案亦如系爭專利可「藉由以上組合，使可由按鍵控制遙控器正
        常發射，或拷貝密碼資料狀態」，故系爭專利並非申請任何拷貝方式、使用
        方式或操作方式，其申請之標的亦非在於任何個別電路之原理、構造或裝置
        ，而以系爭專利申請專利範圍所載之整體之無線電遙控器而言，其標的與技
        術內容實質上皆與引證案相同，並不具新穎性，原處分並無不當。
  Ｃ、參加人主張之理由：
      除引用被告之主張外，另謂：引證案之調整法，系爭案也可以做到，且引證案
      在結構、功能上和系爭案相似，所以系爭案不具新穎性。
    理  由
壹、新型專利基本三要件之具體內容：
  一、按依專利法第九十七條之規定；「稱新型者，謂對物品之形狀、構造或裝置之
      創作或改良」。再參酌專利法第十九條之規定，足以明瞭所謂之「新型」乃係
      ，「利用自然法則之技術思想，且具體地表現於物品之空間型態上」（亦即「
      新型」係佔據有一定空間的物品實體，為其形狀、構造或裝置上的具體創作或
      改良，並非僅屬抽象的技術思想或觀念）。
  二、又依專利法第九十八條第一、二項之規定，新型如欲取得專利權者，必須符合
      以下三項要件，即
    Ａ、產業上利用性：
      １、意義：
          即新型須可供產業上利用。此處所謂之「產業」，依據一般之共識，是指
          廣義的產業而言，故包含工業、礦業、農業、林業、漁業、水產業、畜牧
          業，輔助產業性之運輸業、交通業等等。
      ２、法律上之具體規定：
          即專利法第九十八條第一項所規定，「凡可供產業上利用」之新型。
    Ｂ、新穎性：
      １、意義：
          所謂新穎性者，乃指新型在申請專利前從未被公開，因而從未被公眾所知
          或使用過之情形而言。
      ２、新型不具新穎性之情事（即專利法第九十八條第一項第一款至第三款之規
          定）：
        ａ、申請前已見於刊物或已公開使用者。
        ｂ、有相同之發明或新型申請在先並經核准專利者（申請在先之新型，雖然
            實際上尚未公開，但以法律律擬制之手段，「視為」已公開）。
        ｃ、申請前已陳列於展覽會者。
      ３、例外不喪失新穎性之情形（規定於專利法第九十八條第一項第一款及第三
          款但書）：
        ａ、因研究、實驗而發表或使用，於發表或使用之日起六個月內申請專利者
            。
        ｂ、陳列於政府主辦或認可之展覽會，於展覽之日起六個月內申請專利者。
      ４、新穎性之比較判斷方式：
        ａ、有關申請專利之新型，其新穎性判斷過程，除非是申請專利之新型在申
            請前自行公開，不然一定會有做為比對基礎之引證資料，而引證資料之
            種類可以做以下之分類：
          I、國內外另案已取得專利、並對外公開之發明案或新型案。
          II、在國內外市場上實際公開使用、而與申請案本身具有同一技術內容之
              產品。
        ｂ、在比較申請案與引證案，以判斷申請案有無新穎性時，有二大要項：
          I、二者之「技術內容」是否同一，所謂「技術內容」同一，又可分為：
            (1)、創作目的同一（即欲解決之課題同一）。
            (2)、構造（包括採行之技術手段與作用）同一。
            (3)、功能（即創造或增進之效果內容）同一。
          II、引證資料所揭示之技術內容公開在申請案之申請日（或優先權日）之
              前。
        ｃ、又申請案與引證資料只要有些微之不同，且此等不同並非可由熟習該項
            技術者所直接推導者，申請案之新穎性即得確認。換言之，申請專利之
            新型，其新穎性比較易獲肯認。
    Ｃ、進步性：
      １、意義：
        ａ、係指申請專利之新型，運用申請當日之前既有之技術或知識。以完成其
            創作或改良之新型，必須該新型非為熟習該項技術者之一般技術知識所
            能輕易完成，具有比既有技術或知識增進功效、或具有新功效者。
        ｂ、新穎性與進步性係不同的基本要件。申請專利之新型與申請當日之前既
            有之技術或知識若有差異時，即有新穎性，〝有無進步性〞之問題，僅
            於有新穎性之情形下，始會產生。
      ２、法律上之具體規定：
          即專利法第九十八條第二項所規定：「新型係運用申請前既有之技術或知
          識，而為熟習該項技術者所能輕易完成且未能增進功效時，雖無前項所列
          情事，仍不得依專利法申請取得新型專利」。
      ３、進步性之比較判斷時，容許將兩個以上之引證資料予以組合，來進行判斷
          。
貳、兩造爭執之要點：
  一、本案原告之「萬用型遙控器」新型專利案（下稱系爭案）係於八十三年十月十
      九日申請專利，於八十四年五月十一日審定公告，其後經原告修正申請專利範
      圍，再於八十五年一月一日公告確定，而准予原告取得專利權。因此原告有無
      撤銷專利權之原因，應適用核准審定時之法律，即現行專利法為斷，爰先此
      明之。
  二、參加人則於八十七年十一月二十七日引用以下三項資料，提出舉發，主張上開
      申請案不具新穎性及進步性：
    Ａ、八十三年二月八日申請，八十五年三月十一日審定公告之第0000000
        0號「學習式複合無線電遙控發射器及其方法」發明專利案（下稱引證案一
        ）。
    Ｂ、八十三年三月十六日申請，八十六年十一月一日公告之第00000000
        號「綜合型紅外線遙控器」新型專利案（下稱引證案二）
    Ｃ、八十二年十一月一日公告之第00000000號「遙控器之信號接收控制
        方法」發明專利案（下稱引證案三）。
  三、被告依引證案一之證據，而認定原告本件專利案不具新穎性，因而為舉發成立
      之行政處分，為此原告提起本件訴訟（至於引證案二、三部分，則認為該等證
      據不足以證明原告系爭新型專利不具新穎性及進步性）。
  四、是以本案之爭點應限於，與引證案一比較，原告本件專利案有無新穎性一節。
參、本院之判斷：
  一、按被告機關頒布之「新型專利審查基準」、第三章「說明書」、第一節「說明
      書之記載」、三「申請專利新型之認定」之（一）所載，對申請專利新型之認
      定，應依（說明書中）申請專利範圍之「請求項所載新型」之內容為之（審查
      基準第２─３─６頁）。因此取得專利權之範圍也當然是以說明書中之「申請
      專利範圍」定之。
    Ａ、如果申請專利範圍之請求範圍太大，相對於其他技術內容，屬於上位概念時
        ，因其內涵小，外延大，他相關下位概念之技術內容內涵，均會包括在其內
        涵中，此時如果相同之上位概念技術內容或該上位概念所屬之下位概念技術
        內容已經申請專利在先、並經核准專利者，該後申請之上位概念技術內容即
        不具有新穎性（見發明專利審查基準第１─２─６頁所載）。
    Ｂ、又如果先前已有上位概念之技術內容申請專利在先，而後申請之新型專利則
        為原有上位概念所屬之下位概念新型，由於其構件、構件間之作用方式或內
        涵有增加，外延變小，當然與原有先申請之上位概念新型專利具有不同之技
        術內容，而符合新穎性之要求，此時只要其同時有功效上之增進，而具備進
        步性時，即可取得新型專利。
    Ｃ、不過在上述參、一、Ｂ之情況下，若後申請之下位概念新型，於申請階段，
        在說明書之申請專利範圍記載太廣，使其請求給予專利之範圍等同於上位概
        念之技術內容時，即使其在說明書中其他部分記載有構成下位概念所新增之
        相關構件、構件間之作用方式或其內涵，但由於將來在認定專利權之範圍時
        是以說明書中之申請專利範圍為準，說明書之限制記載，依法原本不得據為
        將來限制專利權範圍之依據。則後申請下位概念技術內容者，會因其申請專
        利範圍太廣之結果，導致請求內容與先前已取得專利權之上位概念新型構件
        及內涵相同，因此不具備新穎性，而使其原本可以取得專利權之下位概念新
        型，因此被主管機關拒絕給予專利權。
    Ｄ、固然上開「新型專利審查基準」就有關申請專利範圍之認定一節，同時也要
        求主管機關在下述情況下，應一併參酌說明書及圖示（見審查基準第２─３
        ─６頁之記載），不過這是在有疑義之情況下為之，而且如果參酌新型說明
        書或圖式之結果，請求項所載新型仍未能明確時，即有專利法第四十四條第
        一項第三款之補充修正問題。
  二、若申請人一開始申請專利之範圍即屬過廣，主管機關也無義務依專利法第四十
      四條第一項第三款之規定，主動命申請人補充或修正說明書或圖式，以減縮申
      請專利範圍，因為：
    Ａ、專利法第四十四條第一項之規定本身，即是在認定有疑義之情況，賦與主管
        機關自由權衡之裁量權限，並不構成主管機關在法律上之義務。
    Ｂ、而申請之新型專利有無違反專利法新穎性與進步性之規定，鑑於先前技術之
        種類眾多，甚至包括國外之資料，主管機關未必能完全掌握，是否申請範圍
        過廣，有時要到審定異議，甚至是舉發評定階段，才能明瞭。因此主管機關
        在審查當時也不可能查知申請專利範圍過廣。
  三、又依專利法第四十四條第四項之規定，說明書與圖式之之補充或修正，不得變
      更申請案之實質。而且如果該申請案若已經主管機關審定公告者，依同條項第
      一款之規定，必須有申請專利範圍過廣之情形，才可以為說明書與圖式之補充
      或修正，此時何謂「不變更申請案之實質而限縮請求之專利範圍」即有待探討
      ，爰分述如下：
    Ａ、若在申請案未經審定公告時，所謂「不變更申請案之實質而限縮請求之專利
        範圍」之情形，容許將上位概念之技術內容，多加一個或數個原來未揭示於
        申請專利範圍之構件或內涵，以限縮原來申請專利範圍之技術內容外延（這
        些新增之構件或內涵可能是揭示於說明書之其他項目下，也可能是說明書中
        完全未揭示者），例如申請專利範圍之技術內容僅為Ａ，可以再加上Ｂ、Ｃ
        、Ｄ之構件或內涵來限制請求之專利範圍。容許之理由在於技術內容未對外
        公開前，其只要不違反申請之單一性，增添其構件或內涵，並不影響公眾之
        利益。
    Ｂ、但若在申請案已經審定公告以後，所謂「不變更申請案之實質而限縮請求之
        專利範圍」，在其多加之構件或內涵，限制在原有申請專利範圍之構件項目
        範圍內。舉例言之，申請專利範圍有獨立項及附屬項，獨立項之技術內容內
        涵為Ａ、Ａ１、Ａ２三項，附屬項之技術內容內涵除了獨立項之Ａ、Ａ１、
        Ａ２外，另有Ｂ、Ｂ１、Ｂ２，此時如欲減縮申請專利範圍，只能放棄獨立
        項之請求或將獨立項之內涵從原告有之Ａ、Ａ１、Ａ２三項外，再加上Ｂ或
        Ｂ１、Ｂ２等。而不能因為減縮之故，容許就獨立項之技術內容內涵加上原
        末記載於申請專利範圍之Ｃ、Ｄ等構件。其理由也非常簡單，可分二項來
        述：
      １、如果上開Ｃ、Ｄ構件是記載於說明書之其他項目中者，既然申請專利權範
          圍技術內容（記載於說明書之申請專利範圍者）與未申請專利權範圍之技
          術內容（已記載於說明書，但未記載於申請專利範圍者）同時對外公開，
          而申請人對未記載於申請專利範圍外之技術內容，在公開之前，未曾表明
          享有專利權之意思，如果事後允許其反悔，將有違「以公開技術換取獨占
          性使用權限」之專利基本法理。
      ２、如果上開Ｃ、Ｄ構件連在說明書中也未提及，容許變更專利範圍之結果，
          將使申請人事後在原申請之技術內容已公開之情況，就新創造之新型（指
          相對於原新型，加上Ｃ、Ｄ構件後之新型），不是從創造之時起，而是溯
          及自原來新型創造之日起，取得新型專利。此點有違公眾利益（特別是在
          其間有他人亦使用相同之方法提起新創作專利申請時）。
  四、本件原告就系爭案雖係於八十三年十月十九日提出申請，並於八十四年五月十
      一日審定公告，不過事後被告又依專利法第一百零五條準用同法第四十四條之
      規定，依職權命原告修正申請專利範圍，再於八十五年一月一日公告確定。因
      此本案有關原告系爭案申請專利範圍之認定，應以其八十五年一月一日公告之
      內容為準，爰先此明之。
  五、而若單以系爭案與引證案一說明書上所載之申請專利範圍來比較：
    Ａ、系爭案之記載如下：
      １、獨立項１：
          一種萬用型遙控器，包含有：
          ａ、一微處理器，乃由一電壓整流電路供應所需之電源；
          ｂ、一高頻發射電路，與微處理器連接，以將微處理器輸出之信號發射至
              空中；
          ｃ、一輸入按鍵電路，連接於微處理器，並具若干按鍵，當壓下任一按鍵
              時，即接通連至微處理器之電源；
          ｄ、一資料儲存電路，包含有可讀寫記憶體，使微處理器可從記憶體讀寫
              資料；一指示燈電路，受控於微處理器，以點亮指示燈或使之閃爍；
              其特徵為：
            I、具有一高頻信號接收電路，用以接收另一遙控器在近距離發射之信
                號，該信號經放大電路整形後，輸入至微處理器內，再由微處理器
                將其寫入可讀寫記憶體內者。
      ２、附屬項２：
          如申請專利範圍１項所述之萬用型遙控器，其中微處理器設定有遙控器於
          複製狀態時之信號接收時間。
      ３、附屬項３：
          如申請專利範圍１項所述之萬用型遙控器，其中資料儲存電路可儲存若干
          組密碼。
    Ｂ、上開申請專利範圍與引證案一申請專利範圍之比較：
      １、二者所解決之課題相同，均是將數個遙控不同設備（例如汽車、大門等）
          之遙控器之遙控功能，合併在一個遙控器內。
      ２、而構件本身亦大致相同（例如系爭案之微處理器相同於引證案一之單晶微
          電腦，其高頻信號發射、接收電路等同於引證案一之調制發射與接收解調
          電路，其輸入按鍵電路等同於引證案一之控制功能按鍵開關，其資料儲存
          電路等同於引證案一之記憶體，其指示燈電路等同於引證案一之調諧指示
          電路）。
      ３、至於構件間如何運作以達成其功效，系爭案與引證案一之記載，均甚簡略
          ，單由其記載本身無從明瞭其細節，亦無從使法院能從中瞭解在判斷新穎
          性時，二者間所存在之實質差異。
        ａ、就此原告雖謂二者構件間之聯結方式不同云云，不過原告所述各節，大
            多必須參考說明書之記載。若單從申請專利範圍中之記載觀之，二者間
            之構件聯結述均過於抽象，並無法明確進行區別。而且系爭案之申請
            專利範圍記載也不曾明確記載因為聯結不同所帶來之實際果效。
        ｂ、原告又謂：「系爭案之結構設計，將高頻信號接收電路直接與微處理器
            連線，可使指示燈電路直接受控於微處理器，因此有『指示燈一亮，即
            知拷貝完成』之優點」云云，不過有關此部分功效之說明均是參考說明
            書中申請專利範圍以外之記載，因其不在申請專利範圍內，依前所述，
            不能做為系爭案技術內容之一部。
        ｃ、至於原告主張引證案一無指示燈電路一節，實則上已述明，系爭案之指
            示燈電路之構件，即等同於引證案一之調諧指示電路。
    Ｃ、原告以上各項爭點，均係因為不明瞭說明書上之有關「申請專利範圍」記載
        功能所致，其對專利法第五十六條第三項、第一百零三條第二項之規定內容
        ，認知上亦有錯誤，上開二項條文所定：「新型專利權範圍，以說明書所載
        之申請專利範圍為準。必要時，得審酌說明書及圖式」一節，其規範上之真
        意乃是指：依說明書中申請專利範圍之文字記載，新型專利之技術內容有疑
        義之情況下，以不變更專利權之實質範圍為前提，借由說明書中有關先前技
        術、發明及創作目的、技術內容特點及功效之各項記載文字述、來探究說
        明書中「申請專利範圍」所使用文字之真實含義，並不能在「申請專利範記
        載範圍過廣，或過於抽象，而對構件間之運作及功效沒有記載」之情況下，
        利用該等規定，去引用說明書之記載來限縮專利權之實質範圍。是其各項主
        張顯非可採。
肆、綜上所述，本件本件被告認定系爭案與引證案一技術內容同一，而為舉發成立之
    行政處分，於法並無不合，一再訴願決定遞予維持亦無違誤，原告訴請撤銷於法
    無據，應予駁回。
據上論結，本件原告之訴為無理由，爰依行政訴訟法第九十八條第三項前段，判決如
主文。
中    華    民    國      九十      年    十一        月    二十三      日
                                  臺北高等行政法院  第五庭
                                            審判長  法  官  姜素娥
                                                    法  官  林文舟
                                                    法  官  帥嘉寶
右為正本係照原本作成。
如不服本判決，應於送達後二十日內，向本院提出上訴狀並表明上訴理由，如於本判
決宣示後送達前提起上訴者，應於判決送達後二十日內補提上訴理由書（須按他造人
數附繕本）。
中    華    民    國      九十      年    十一        月    二十三      日
                                                    書記官  林麗美


司法院資訊處製作；財團法人民間司法改革基金會備份。
